臺灣高雄地方法院民事判決　　　　　　 100年度重訴字第61號
原　　　告　劉彭雪
　　　　　　彭合營
　　　　　　彭合貴
　　　　　　彭瑞珍
　　　　　　邱心玲
　　　　　　邱建旭
　　　　　　邱建成
上　二　人
法定代理人　邱忠和
共　　　同
訴訟代理人　蔡錫欽律師
複　代理人　謝以涵律師
被　　　告　彭瑞鳳
訴訟代理人　蔡建賢律師
複　代理人　盧俊誠律師
上列當事人間請求不當得利事件，本院於民國100 年11月2 日言
詞辯論終結，判決如下：
    主  文
原告之訴及假執行之聲請均駁回。
訴訟費用由原告負擔。
    事實及理由
一、原告主張：兩造均為訴外人即被繼承人彭秋妹之繼承人，彭
    秋妹於民國98年5 月13日死亡，其中原告劉彭雪、彭合營、
    彭合貴、彭瑞珍及被告為彭秋妹之子女，應繼分各為1/6 ；
    原告邱心玲、邱建旭、邱建成則為訴外人彭愛真之子女，彭
    愛真乃彭秋妹之女兒，但已於97年8 月14日先於彭秋妹死亡
    ，故由原告邱心玲、邱建旭、邱建成代位繼承彭秋妹之遺產
    ，應繼分各為1/18。彭秋妹生前於安泰商業銀行鳳山分行帳
    號00000000000000號帳戶（下稱系爭帳戶）內存有多筆定期
    存款，其於96年時已屆84歲高齡，且患有心臟病，生活起居
    皆仰賴原告彭合營照護，詎被告竟趁彭秋妹年邁，未經其同
    意，即於附表所示時間擅自領取彭秋妹系爭帳戶內如附表所
    示之金額，總計盜領新臺幣（下同）1058萬2000元（下稱系
    爭款項），被告無法律上原因，不法領取系爭款項而受有利
    益，致原告受有損害，已構成不當得利；且因被告以盜領方
    式取得系爭款項，侵害原告之權利，亦構成侵權行為，爰依
    不當得利及侵權行為之法律關係請求被告給付系爭款項等語
    。並先位聲明：(一)被告應給付原告1058萬2000元，及自起訴
    狀繕本送達翌日起至清償日止，按週年利率5%計算之利息。
    (二)願供擔保，請准宣告假執行。退步言之，被告應依應繼分
    比例將系爭款項返還各別原告，爰備位聲明：(一)被告應給付
    原告劉彭雪、彭合營、彭合貴、彭瑞珍各176 萬3667元，及
    均自起訴狀繕本送達翌日起至清償日止，按週年利率5%計算
    之利息。(二)被告應給付邱建旭、邱建成、邱新珍各58萬7889
    元，及均自起訴狀繕本送達翌日起至清償日止，按週年利率
    5%計算之利息。(三)願供擔保，請准宣告假執行。
二、被告則以：系爭款項乃因被告為避免彭秋妹晚年無法維持生
    活，而由被告將其資金存入系爭帳戶作為定存本金，再以定
    存利息作為父母之生活費用。被告分別於89年9 月2 日、89
    年12月26日、90年12月25日各匯款180 萬元、100 萬元、40
    0 萬元至系爭帳戶內；另於93年12月31日以其子女蔡柏鋒、
    蔡佩芬之保險金及被告之資金各65萬2000元、66萬2000元及
    83 萬9000 元匯入系爭帳戶，上開匯款合計895 萬3000元，
    再加計前開款項之利息，並於支付彭秋妹之生活費用後，所
    餘系爭款項係屬被告所有，被告僅係借用彭秋妹之名義存入
    系爭款項，且被告提領系爭款項皆經彭秋妹之同意，並無盜
    領乙節，亦據檢察官為不起訴處分確定，是原告主張被告應
    返還系爭款項並無理由等語，資為抗辯。並聲明：(一)原告之
    訴及假執行之聲請均駁回。(二)如受不利判決，願供擔保請准
    予免為假執行。
三、兩造不爭執之事項：
  (一)原告劉彭雪、彭合營、彭合貴、彭瑞珍及被告為彭秋妹之子
    女，皆為彭秋妹之繼承人。
  (二)原告邱心玲、邱建旭、邱建成為彭愛真之子女，代位繼承彭
    愛真之應繼分。
  (三)系爭帳戶確有如附表所示之提領情形。
四、本件之爭點：
  (一)原告依不當得利之法律關係請求被告返還系爭款項有無理由
    ？
  (二)原告依侵權行為之法律關係請求被告賠償系爭款項有無理由
    ？
五、得心證之理由：
  (一)原告依不當得利之法律關係請求被告返還系爭款項有無理由
    ？
    1.按不當得利返還請求權，以無法律上之原因而受利益為其
      成立要件之一，故主張此項請求權成立之原告，應就無法
      律上之原因而受利益之事實，負舉證責任。又當事人就其
      提出之事實，應為真實及完全之陳述。且當事人對於其請
      求及抗辯所依據之原因事實，應為具體之陳述，以保護當
      事人之真正權利，此觀民事訴訟法第195 條第1 項之規定
      及其修正理由自明。惟當事人違反應為真實陳述義務者，
      並非因此而生舉證責任倒置或舉證責任轉換效果（最高法
      院77年度台上字第1756號判決、99年度台上字第2019號判
      決要旨參照）。
    2.被告分別於89年9 月2 日、89年12月26日、90年12月25日
      匯款180 萬元、100 萬元及400 萬元，合計匯款680 萬元
      至系爭帳戶，有安泰商業銀行存款取款憑條影本3 紙、存
      款存入憑條影本6 紙可稽（見本院卷第78-81 頁）；又被
      告另於93年12月31日將其子女即訴外人蔡柏鋒、蔡佩芬之
      保險金與被告之存款各65萬2000元、66萬2000元及83萬90
      00元，合計215 萬3000元匯入系爭帳戶之事實，復有三商
      美邦人壽保險契約內容通知書（見本院卷第300-301 頁）
      、安泰商業銀行存款取款憑條影本3 紙、存款存入憑條影
      本2 紙（見本院卷第262-263 頁）、安泰商業銀行鳳山分
      行戶名蔡柏鋒、蔡佩芬及被告之存摺轉帳紀錄影本3 份在
      卷可佐（見本院卷第82頁），均堪信為真實。復審酌被告
      合計匯款895 萬3000元，再以當時定期存款利率高達週年
      利率5%至10% 計算，前開存款確可累積逾1058萬2000元，
      此復有安泰商業銀行存款當期交易明細表在卷可佐（見本
      院卷第172-175 頁）。則被告抗辯系爭款項為其所有，僅
      係以彭秋妹之名義存入系爭帳戶，再以利息收入支付彭秋
      妹之生活所需乙節，堪以採信。
    3.至被告於台灣高雄地方法院檢察署99年度調偵字第694 號
      涉嫌偽造文書等案件時固辯稱：彭秋妹表示因虧欠伊很多
      ，乃將系爭款項贈與伊等語。惟被告於89年間係為了照顧
      其父母之晚年生活，而開立系爭帳戶，並以被告及其子女
      之資金存入系爭帳戶內，業如前述，則被告之真意係將前
      開款項贈與父母，或僅係以借名方式匯款至系爭帳戶，而
      仍擁有系爭款項之提領權利，或因當事人間基於親情關係
      而未明示，仍屬事理之常，則被告於前開偵查案件中辯稱
      系爭款項係彭秋妹贈與伊乙節，雖與被告於本院審理時之
      辯解不同，應係其與父母間就系爭款項之權利歸屬約定不
      明所致，尚與常情相符。況證人即本件原告劉彭雪、彭瑞
      珍於台灣高雄地方法院檢察署99年度調偵字第694 號偵查
      中具結證稱：渠等父親係於96年間過世，母親彭秋妹後來
      在鳳榮市場附近的平房內1 個人獨居，並由被告在渠等母
      親身邊照顧，早晚會拿飯給母親吃；96年間母親的精神不
      錯，會去運動也會在住處附近散步，母親彭秋妹生前沒有
      跟渠等兄弟姊妹提過安泰銀行存款一事，只有跟被告講，
      因為母親比較疼被告；原告彭合營、彭合貴曾經告訴渠等
      ，被告有偷領母親彭秋妹的錢，但是母親對渠等印象不好
      ，所以渠等也不方便去處理，這些錢有可能是母親要送給
      被告的，存款的事，母親怕渠等兄弟姊妹怕得要死，所以
      只有跟被告講等語（見偵查卷第251-252 頁）。足認彭秋
      妹於96年間之精神狀況尚佳，且生前由被告照顧，與被告
      之關係較為密切，衡以被告既將前開895 萬2000元於89年
      至93年間陸續匯予彭秋妹，且彭秋妹晚年由被告照料起居
      飲食，與被告感情甚篤，於96年間彭秋妹健康狀況尚佳的
      情況下，若非彭秋妹授意被告動用系爭款項，彭秋妹豈能
      就系爭帳戶之款項不予聞問，而任由被告提領？益徵被告
      並非無法律上原因，而受有取得系爭存款之利益。
    4.綜上，被告已就匯入系爭帳戶之資金來源提出說明，系爭
      款項為被告所有，僅為方便照顧被告父母之用始匯入系爭
      帳戶，原告復未能舉證證明被告欠缺法律上原因而提領系
      爭款項，是原告主張被告無法律上原因而受有利益，要屬
      無據。
  (二)原告依侵權行為之法律關係請求被告賠償系爭款項有無理由
    ？
    1.按因故意或過失，不法侵害他人之權利者，負損害賠償責
      任。故意以背於善良風俗之方法，加損害於他人者亦同，
      民法第184 條第1 項定有明文。以侵權行為為原因，請求
      回復原狀或賠償損害者，應就其權利被侵害之事實負立證
      之責（最高法院19年上字第38號判例要旨參照）。原告主
      張被告盜領彭秋妹系爭款項據為己有乙節，然系爭款項係
      屬被告所有，被告有權提領系爭款項，業如前述，則被告
      提領系爭款項，係屬合法權利之行使，並無侵權行為之可
      言，則原告依據侵權行為之法律關係，請求被告賠償損害
      ，尚屬無據。況原告彭合貴以被告無權提領系爭款項，而
      對被告提起偽造文書及詐欺等告訴，經台灣高雄地方法院
      檢察署認被告並無偽造文書或詐欺取財之不法行為，而以
      99年度調偵字第694 號不起訴處分，原告彭合貴不服聲請
      再議，嗣經台灣高等法院高雄分院檢察署駁回再議確定，
      有不起訴處分書及處分書各1 份在卷可稽（見本院卷第24
      1-247 頁），則原告並未證明被告有何偽造文書及詐欺情
      事，其主張被告有盜領存款之侵權行為，亦不足採。
六、綜上所述，系爭款項係被告所有，被告並非無法律上原因而
    受有利益，且被告並無偽造文書及詐欺之盜領行為，則原告
    依據不當得利及侵權行為之法律關係，先位請求被告給付原
    告1058萬2000元及其利息，備位請求被告應依原告之應繼分
    比例給付原告及其利息，均無理由，均應予駁回。又原告之
    訴既經駁回，其假執行之聲請，亦失所附麗，併予駁回之。
七、本件為判決基礎之事證已臻明確，兩造所為之其他主張、陳
    述並所提之證據，經審酌後，認均與本件之結論無礙，不再
    一一論述，附此敘明。
八、據上論結，原告之訴為無理由，依民事訴訟法第78條、第85
    條第1 項，判決如主文。
中    華    民    國    100   年    11    月    23    日
                  民事第二庭  法  官  洪能超
以上正本係照原本作成。
如對本判決上訴，須於判決送達後20日內向本院提出上訴狀。如
委任律師提起上訴者，應一併繳納上訴審裁判費。
中    華    民    國   100    年    11    月    23    日
                              書記官  火秋予
┌──────────────────────────┐
│附表：安泰商業銀行鳳山分行帳號00000000000000號帳戶  │
├──┬───────────┬───────────┤
│編號│日期                  │提領金額              │
├──┼───────────┼───────────┤
│ 1  │96年2月27日           │950,000元             │
├──┼───────────┼───────────┤
│ 2  │96年3月2日            │990,000元             │
├──┼───────────┼───────────┤
│ 3  │96年3月3日            │990,000元             │
├──┼───────────┼───────────┤
│ 4  │96年3月5日            │990,000元             │
├──┼───────────┼───────────┤
│ 5  │96年3月6日            │990,000元             │
├──┼───────────┼───────────┤
│ 6  │96年3月8日            │990,000元             │
├──┼───────────┼───────────┤
│ 7  │96年3月9日            │990,000元             │
├──┼───────────┼───────────┤
│ 8  │96年3月12日           │990,000元             │
├──┼───────────┼───────────┤
│ 9  │96年3月13日           │990,000元             │
├──┼───────────┼───────────┤
│ 10 │96年3月14日           │772,000元             │
├──┼───────────┼───────────┤
│ 11 │96年3月14日           │990,000元             │
├──┴───────────┴───────────┤
│合計：10,582,000元                                  │
└──────────────────────────┘